ACORDAO-COMPLETO-2356631

ACÓRDÃO 7426/2019 ATA 29/2019 - SEGUNDA CÂMARA

VISTOS, relatados e discutidos estes autos de tomada de contas especial instaurada em razão da omissão do dever de prestar contas das 20ª e 21ª parcelas do Convênio 1.349/2004, celebrado entre a Fundação Nacional de Saúde – Funasa e o Conselho das Organizações Indígenas do Povo Javaé – CONJABA, tendo por objeto a promoção de melhoria das condições de saúde da população indígena do polo base Javaé,
ACORDAM os Ministros do Tribunal de Contas da União, reunidos em sessão da 2ª Câmara, em:
9.1 nos termos do art. 12, § 3º, da Lei 8.443/1992, considerar revéis, para todos os efeitos, o Sr. Cleyton Oliveira Martins Javaé e o Conselho das Organizações Indígenas do Povo Javaé – CONJABA;
9.2. com fundamento nos arts. 1º, inciso I, 16, inciso III, alínea “a”, da Lei 8.443/1992 c/c os arts. 19 e 23, inciso III, da mesma lei e nos arts. 1º, inciso I, 202, § 6º, 209, inciso I, e 210 e 214, inciso III, do Regimento Interno do TCU, julgar irregulares as contas do Sr. Cleyton Oliveira Martins Javaé e do Conselho das Organizações Indígenas do Povo Javaé – CONJABA e condená-los solidariamente em débito, pelos valores originais abaixo discriminados, atualizados monetariamente e acrescidos dos juros de mora a partir das datas indicadas, nos termos da legislação vigente, até a efetiva quitação do débito, fixando-lhes o prazo de 15 (quinze) dias, a contar da ciência, para que comprovem, perante o Tribunal, (art. 214, inciso III, alínea “a”, do Regimento Interno do TCU) , o recolhimento da dívida aos cofres da Fundação Nacional de Saúde – Funasa;
	VALOR (R$) 
	DATA

	1.558.534,06
	11/11/2010

	1.347.536,26
	24/5/2011

9.3. aplicar ao Sr. Cleyton Oliveira Martins Javaé e ao Conselho das Organizações Indígenas do Povo Javaé – CONJABA, individualmente, a multa prevista no art. 57 da Lei 8.443/1992, no valor de R$ 460.000,00 (quatrocentos e sessenta mil reais) , fixando-lhes o prazo de 15 (quinze) dias, a contar da notificação, para que comprovem perante o Tribunal (art. 23, inciso III, alínea “a” da Lei 8.443/1992 c/c o art. 214, inciso III, alínea “a”, do RI/TCU) o recolhimento da dívida aos cofres do Tesouro Nacional, atualizada monetariamente, a contar da data deste Acórdão até a data do efetivo recolhimento, caso não seja paga no prazo estabelecido, na forma da legislação em vigor;
9.4. autorizar, desde logo, com amparo no art. 28, inciso II, da Lei 8.443/1992, a cobrança judicial das dívidas, caso não atendidas as notificações;
9.5. autorizar, desde já, nos termos do art. 26 da Lei 8.443/1992, o parcelamento das dívidas em até 36 (trinta e seis) parcelas mensais e sucessivas, atualizadas monetariamente até a data do pagamento, esclarecendo aos responsáveis que a falta de pagamento de qualquer parcela importará no vencimento antecipado do saldo devedor (art. 217, § 2º, do Regimento Interno do TCU) , sem prejuízo das demais medidas legais cabíveis;
9.6. dar ciência desta decisão aos responsáveis, à Fundação Nacional de Saúde e à Procuradoria da República no Estado do Tocantins, nos termos do art. 209, § 7º, do Regimento Interno deste Tribunal.

Tomada de Contas Especial instaurada em razão da omissão no dever de prestar contas das 20ª e 21ª parcelas de convênio que teve por objeto a execução de ações complementares à saúde indígena no âmbito do Distrito Sanitário Especial Indígena de Tocantins, Polo Base Javaé.

Segunda Câmara

Fundação Nacional de Saúde - Funasa.

3. Interessados/Responsáveis:
3.1. Interessado: Fundação Nacional de Saúde (26.989.350/0001-16).
3.2. Responsáveis: Cleyton Oliveira Martins Javaé (XXX.445.731-XX) e Conselho das Organizações Indígenas do Povo Javaé - CONJABA (04.953.646/0001-44).

13.1. Ministros presentes: Ana Arraes (Presidente), Augusto Nardes (Relator), Aroldo Cedraz e Raimundo Carreiro.
13.2. Ministro-Substituto presente: André Luís de Carvalho.

AUGUSTO NARDES

Adoto como relatório a instrução inicial lavrada no âmbito da Secretaria de Controle Externo de Tomada de Contas Especial (peça 29) , a qual contou com a anuência do escalão dirigente da unidade técnica e do Ministério Público junto a este Tribunal: 
“INTRODUÇÃO
 Cuidam os autos de Tomada de Contas Especial instaurada pela Fundação Nacional de Saúde - Funasa, em desfavor do Sr. Cleyton Oliveira Martins Javaé (CPF XXX.445.731-XX) , ex-Presidente do Conselho das Organizações Indígenas do Povo Javaé no período de 15/10/2000 a 3/2/2017, e do Conselho das Organizações Indígenas do Povo Javaé – CONJABA (CNPJ: 04.953.646/0001-44) , pela não comprovação da boa e regular aplicação dos recursos recebidos por força do Convênio 1.349/2004 - Siafi 509670 (peça 2, p. 13-21) , celebrado entre a Fundação Nacional de Saúde – Funasa e o Conselho das Organizações Indígenas do Povo Javaé – CONJABA, tendo por objeto a promoção de melhoria das condições de saúde da população indígena do polo base Javé, em razão da omissão do dever de prestar contas das 20ª e 21ª parcelas do convênio. A vigência inicial do convênio foi de 19/8/2004 a 19/8/2005.
HISTÓRICO 
 Para a execução do objeto do convênio (peça 2, 13-21) , foram previstos inicialmente um total de R$ 700.000,00 a cargo do concedente, conforme cláusula quinta do convênio (peça 2, p. 16) . Não houve aplicação de recursos a título de contrapartida. O convênio teve sua vigência inicial prorrogada oito vezes, tendo como termo final a data de 31/10/2011. 
Os recursos financeiros iniciais do convênio foram suplementados por meio de termos aditivos (peça 2, p. 103-104, 128-129, 141-142, 155-156, 187, 215-216) , alcançando previsão de aplicação de até R$ 8.430.759,69 (peça 2, p. 219) .
Conforme sua cláusula primeira (peça 2, p. 13) , o convênio teve por objeto a execução de ações complementares à saúde indígena no âmbito do Distrito Sanitário Especial Indígena de Tocantins, Polo Base Javaé. 
A Funasa realizou as transferências de recursos indicadas no Parecer Financeiro de Reanálise 171 (peça 2, p. 237-239) , restando não aprovados os valores relativos às 20ª (R$ 1.558.534,06) e 21ª (R$ 1.347.536,26) parcelas, que totalizam R$ 2.906.070,32, tendo em vista a não apresentação da prestação de contas final do convênio.
As prestações de contas parciais até a 19ª parcela foram aprovadas por meio de Pareceres Financeiros, Despachos e Aprovações juntados aos autos (peça 2, p. 24-28, 34-38, 41-51, 56-60, 65-66, 69-74, 77-81, 86-92, 97-102, 106, 113, 116-121, 126-127, 131-138, 149-154, 158, 160-161, 167-175, 177-178, 183-185 e 191-196) .
Por meio das Notificações 61/2014, de 7/8/2014 (peça 2, p. 224-225) e 243/2015, de 8/7/2015 (peça 2, p 242-243) foram encaminhadas solicitações ao Presidente da CONJABA para apresentação da prestação de contas final do convênio, tendo esta última sido recebida, conforme aviso de recebimento – AR de 16/7/2015 (peça 2, p. 246) .
 Novas notificações foram encaminhadas (peça 2, 254, 264-265) porém sem sucesso nas entregas. Assim, a Funasa promoveu nova notificação pela via editalícia, em 7/8/2017, conforme extrato do DOU (peça 3, p. 2) , notificando os Srs. Cleyton Oliveira Martins Javaé e Vantuires Javaé.
Os responsáveis mantiveram-se silentes ante as notificações recebidas, não tendo encaminhado a prestação de contas final do convênio.
O Relatório de Tomada de Contas Especial (peça 3, p. 3-11) concluiu pela ocorrência de dano ao erário, correspondente à integralidade dos recursos repassados por meio das 20ª e 21ª parcelas do Convênio 1.349/2004 - Siafi 509670, em razão da omissão do dever de prestar contas das 20ª e 21ª parcelas do convênio, com responsabilização do Sr. Cleyton Oliveira Martins Javaé (CPF XXX.445.731-XX) , ex-Presidente do Conselho das Organizações Indígenas do Povo Javaé no período de 15/10/2000 a 3/2/2017, e do Conselho das Organizações Indígenas do Povo Javaé – CONJABA (CNPJ: 04.953.646/0001-44) .
O Relatório de Auditoria 2335/2018 (peça 1, p. 5-7) , bem como os respectivos Certificado de Auditoria (peça 1, p. 8) e Parecer do dirigente de controle interno (peça 1, p. 10) , todos emitidos pela CGU, concluem que os autos se encontram em consonância com os normativos aplicáveis, opinando pela irregularidade das contas com responsabilização do Sr. Cleyton Oliveira Martins Javaé (CPF XXX.445.731-XX) , ex-Presidente do Conselho das Organizações Indígenas do Povo Javaé no período de 15/10/2000 a 3/2/2017, e do Conselho das Organizações Indígenas do Povo Javaé – CONJABA (CNPJ: 04.953.646/0001-44) . A ciência ministerial com pronunciamento pela irregularidade está datada de 21/5/2018 (peça 1, p. 12) .
Na instrução inicial (peça 6) , analisando-se os documentos dos autos, concluiu-se pela necessidade de realização de citação do Sr. Cleyton Oliveira Martins Javaé, ex-Presidente do Conselho das Organizações Indígenas do Povo Javaé no período de 15/10/2000 a 3/2/2017, e do Conselho das Organizações Indígenas do Povo Javaé – CONJABA, bem como a realização da audiência do Sr. Cleyton Oliveira Martins Javaé, nos seguintes termos:
 CITAÇÃO
Irregularidade: omissão do dever de prestar contas das 20ª e 21ª parcelas dos recursos recebidos por força do Convênio 1.349/2004 (Siafi 509670) , celebrado entre a Fundação Nacional de Saúde – Funasa e o Conselho das Organizações Indígenas do Povo Javaé – CONJABA. 
 Dispositivos violados: parágrafo único do art. 70 da Constituição Federal; art. 93 do Decreto-Lei 200/67; art. 22 da IN/STN 1/97 e cláusula quarta do Convênio 1.349/2004 (Siafi 509670) .
 Cofre para recolhimento: Fundação Nacional de Saúde – Funasa
 Conduta: omitir-se de prestar contas das 20ª e 21ª parcelas dos recursos recebidos por força do Convênio 1.349/2004 (Siafi 509670) .
 Nexo de causalidade: a não apresentação da prestação de contas das 20ª e 21ª parcelas dos recursos recebidos por força do Convênio 1.349/2004 (Siafi 509670) propiciou a não comprovação da boa e regular aplicação dos recursos recebidos, resultando em presunção de dano ao erário.
 Culpabilidade: a conduta omissiva do responsável é reprovável, posto que na qualidade de presidente do CONJABA à época dos fatos, estava ciente de suas atribuições como dirigente da instituição, principalmente quanto à obrigação de prestar contas dos recursos recebidos através do Convênio 1.349/2004 (Siafi 509670) , de forma a obter a aprovação relativa a 100% dos recursos recebidos. Há, ainda, elementos indicativos da consciência da ilicitude praticada, já que o mesmo foi notificado por meio de edital de notificação de 7/8/2017 (peça 3, p. 2) , sendo razoável exigir do responsável conduta diversa daquela que adotou, considerando as circunstâncias que o cercava, não estando albergado em nenhuma excludente de ilicitude.
Culpabilidade - CONJABA: Na qualidade de pessoa jurídica de direito privado, a instituição destinatária de recursos públicos federais para consecução de finalidade pública responde solidariamente com seus administradores pelos danos causados ao erário, nos termos da Súmula TCU 286.
AUDIÊNCIA
 Irregularidade: não cumprimento do prazo estipulado para a apresentação da prestação de contas final dos recursos recebidos por força do Convênio 1.349/2004 (Siafi 509670) .
 Conduta: descumprir o prazo estipulado para prestação de contas final dos recursos recebidos por meio do Convênio 1.349/2004 (Siafi 509670) , expirado em 30/12/2011.
 Dispositivos violados: parágrafo único do art. 70 da Constituição Federal; art. 93 do Decreto-Lei 200/67; art. 22 da IN/STN 1/97 e cláusula quarta do Convênio 1.349/2004 (Siafi 509670) .
Em cumprimento ao pronunciamento da unidade (peça 8) , foi efetuada a citação dos responsáveis por meio dos ofícios a seguir detalhados, efetivamente recebidos, conforme avisos de recebimento – AR.
	Ofício
	Data do Recebimento
	Nome do Recebedor
	Prazo para Defesa
	Observação

	Responsável: Conselho das Organizações Indígenas do Povo Javaé – CONJABA

	2594/2018, de 29/10/2018 (peça 16) 
	8/11/2018 (peça 23) 
	Shyrlei Marenaki Javaé
	23/11/2018
	Ofício recebido no endereço do responsável, conforme pesquisa de endereço no Sistema da Receita Federal (peça 11) .

	2593/2018, de 29/10/2018 (peça 17) 
	7/11/2018 (peça 22) 
	Shyrlei Marenaki Javaé
	22/11/2018
	Ofício recebido no endereço Presidente do CONJABA, conforme pesquisa de endereço nos sistemas corporativos do TCU (peça 15) .

	Responsável: Cleyton Oliveira Martins Javaé

	2590/2018, de 29/10/2018 (peça 18) 
	7/11/2018 (peça 21) 
	Shyrlei Marenaki Javaé
	22/11/2018
	Ofício recebido no endereço do responsável, conforme pesquisa de endereço nos sistemas corporativos do TCU (peça 13) .

	2589/2018, de 29/10/2018 (peça 19) 
	7/11/2018 (peça 20) 
	Shyrlei Marenaki Javaé
	22/11/2018
	Ofício recebido no endereço do responsável, conforme pesquisa de endereço nos sistemas corporativos do TCU (peça 13) .

Na instrução de peça 24, constatou-se a necessidade de realização de nova citação do Sr. Cleyton Oliveira Martins Javaé, por meio de edital. Nas citações anteriores (peças 18 e 19) , apesar de terem sido efetivamente recebidas (peças 20 e 21) , foram encaminhadas para os endereços constantes da base de dados do Tribunal. Não tendo o responsável comparecido aos autos e considerando o insucesso de sua citação no endereço constante da base da Receita Federal, restou necessária a realização de citação por edital, efetivada em 9/4/2019, conforme peça 28.
Transcorrido o prazo regimental, os responsáveis permaneceram silentes. Operam-se, portanto, os efeitos da revelia, dando-se prosseguimento ao processo, nos termos do art. 12, §3º, da Lei 8.443/1992.
EXAME TÉCNICO
 Preliminarmente, cumpre tecer breves considerações sobre a forma como são realizadas as comunicações processuais no TCU. A esse respeito, destacam-se o art. 179, do Regimento Interno do TCU (Resolução 155, de 4/12/2002) e os arts. 3º e 4º, inciso III, § 1º, da Resolução TCU 170, de 30 de junho de 2004, in verbis:
Resolução 155/2002 (Regimento Interno) :
Art. 179. A citação, a audiência ou a notificação, bem como a comunicação de diligência, farse-ão:
I - mediante ciência da parte, efetivada por servidor designado, por meio eletrônico, fac-símile, telegrama ou qualquer outra forma, desde que fique confirmada inequivocamente a entrega da comunicação ao destinatário;
II - mediante carta registrada, com aviso de recebimento que comprove a entrega no endereço do destinatário;
III - por edital publicado no Diário Oficial da União, quando o seu destinatário não for localizado
 (...) 
Resolução TCU 170/2004:
Art. 3º As comunicações serão encaminhadas aos seus destinatários por meio de:
I - correio eletrônico, fac-símile ou telegrama;
II - servidor designado;
III - carta registrada, com aviso de recebimento;
IV - edital publicado no Diário Oficial da União, quando o seu destinatário não for localizado, nas hipóteses em que seja necessário o exercício de defesa’.
 (...) 
Art. 4º. Consideram-se entregues as comunicações:
I - efetivadas conforme disposto nos incisos I e II do artigo anterior, mediante confirmação da ciência do destinatário;
II - realizadas na forma prevista no inciso III do artigo anterior, com o retorno do aviso de recebimento, entregue comprovadamente no endereço do destinatário;
III - na data de publicação do edital no Diário Oficial da União, quando realizadas na forma prevista no inciso IV do artigo anterior.
§ 1º O endereço do destinatário deverá ser previamente confirmado mediante consulta aos sistemas disponíveis ao Tribunal ou a outros meios de informação, a qual deverá ser juntada ao respectivo processo.
 (...) 
 Portanto, a validade da citação via postal não depende de que o aviso de recebimento seja assinado pelo próprio destinatário da comunicação, o que dispensa, no caso em tela, a entrega do AR em ‘mãos próprias’. A exigência da norma é no sentido de o Tribunal verificar se a correspondência foi entregue no endereço correto, residindo aqui a necessidade de certeza inequívoca. 
 Não é outra a orientação da jurisprudência do TCU, conforme se verifica nos julgados a seguir transcritos:
São válidas as comunicações processuais entregues, mediante carta registrada, no endereço correto do responsável, não havendo necessidade de que o recebimento seja feito por ele próprio (Acórdão 3648/2013-TCU-Segunda Câmara, Relator Ministro José Jorge) ;
É prescindível a entrega pessoal das comunicações pelo TCU, razão pela qual não há necessidade de que o aviso de recebimento seja assinado pelo próprio destinatário. Entregandose a correspondência no endereço correto do destinatário, presume-se o recebimento da citação. (Acórdão 1019/2008-TCU-Plenário, Relator Ministro Benjamin Zymler) ;
As comunicações do TCU, inclusive as citações, deverão ser realizadas mediante Aviso de Recebimento - AR, via Empresa Brasileira de Correios e Telégrafos, bastando para sua validade que se demonstre que a correspondência foi entregue no endereço correto. (Acórdão 1526/2007-TCU-Plenário, Relator Ministro Aroldo Cedraz) .
 A validade do critério de comunicação processual do TCU foi referendada pelo Supremo Tribunal Federal, nos termos do julgamento do MS-AgR 25.816/DF, por meio do qual se afirmou a desnecessidade da ciência pessoal do interessado, entendendo-se suficiente a comprovação da entrega do ‘AR’ no endereço do destinatário:
EMENTA: AGRAVO REGIMENTAL. MANDADO DE SEGURANÇA. DESNECESSIDADE DE INTIMAÇÃO PESSOAL DAS DECISÕES DO TRIBUNAL DE CONTAS DA UNIÃO. ART. 179 DO REGIMENTO INTERNO DO TCU. INTIMAÇÃO DO ATO IMPUGNADO POR CARTA REGISTRADA, INICIADO O PRAZO DO ART. 18 DA LEI nº 1.533/51 DA DATA CONSTANTE DO AVISO DE RECEBIMENTO. DECADÊNCIA RECONHECIDA. AGRAVO IMPROVIDO.
O envio de carta registrada com aviso de recebimento está expressamente enumerado entre os meios de comunicação de que dispõe o Tribunal de Contas da União para proceder às suas intimações.
O inciso II do art. 179 do Regimento Interno do TCU é claro ao exigir apenas a comprovação da entrega no endereço do destinatário, bastando o aviso de recebimento simples.
 No caso em apreço, as citações dos responsáveis são válidas, pois se deram em endereços constantes da base da Receita Federal e em endereços provenientes de pesquisas realizadas pelo TCU, conforme peças 13 e 15 e quadro do item 13. Conforme esclarecido no item 14, a citação do responsável Cleyton Oliveira Martins Javaé, foi realizada por meio de edital (peça 28) .
Quanto ao mérito, nos processos do TCU, a revelia não conduz à presunção de que seriam verdadeiras todas as imputações levantadas contra os responsáveis, diferentemente do que ocorre no processo civil, em que a revelia do réu opera a presunção da verdade dos fatos narrados pelo autor. Dessa forma, a avaliação da responsabilidade do agente não pode prescindir da prova existente no processo ou para ele carreada. 
 Ao não apresentarem suas defesas, os responsáveis deixaram de produzir prova da regular aplicação dos recursos sob suas responsabilidades, em afronta às normas que impõem aos gestores públicos a obrigação legal de, sempre que demandados pelos órgãos de controle, apresentarem os documentos que demonstrem a correta utilização das verbas públicas, a exemplo do contido no art. 93 do Decreto-Lei 200/67: ‘Quem quer que utilize dinheiros públicos terá de justificar seu bom e regular emprego na conformidade das leis, regulamentos e normas emanadas das autoridades administrativas competentes.’ 
 Considerando o princípio da verdade real que rege a atuação desta Corte, ainda que as alegações de defesa não tenham sido apresentadas pelos responsáveis, a revelia não afasta a obrigatoriedade da análise dos elementos probatórios disponíveis nos autos, conforme reiterados acórdãos do Tribunal (Acórdão 163/2015-TCU-Segunda Câmara, Rel. Min. Subst. André de Carvalho; 2.685/2015 – 2ª Câmara, Rel. Min. Raimundo Carreiro; 2.801/2015 – 1ª Câmara, Rel. Min. Walton Alencar Rodrigues; 4.340/2015 – 1ª Câmara, Rel. Min. Subst. Weder de Oliveira e 5.537/2015 – 1ª Câmara, Rel. Min. Subst. Weder de Oliveira) . Assim, procurou-se buscar, em manifestações dos responsáveis na fase interna desta Tomada de Contas Especial, se havia argumentos que pudessem ser aproveitados em seu favor. 
 No entanto, reexaminando os autos, observa-se que, em obediência aos princípios constitucionais que asseguram o direito ao contraditório e à ampla defesa, os responsáveis foram devidamente notificados na fase interna, conforme descrito nos itens 7 e 8, sendo dada a oportunidade para que viessem ao processo e se manifestassem. Entretanto, em razão do silêncio dos responsáveis, não encontramos nenhum argumento que possa vir a ser analisado e posteriormente utilizado para afastar as irregularidades apontadas.
 Vale ressaltar que a pretensão punitiva do TCU, conforme Acórdão 1441/2016-TCU-Plenário, que uniformizou a jurisprudência acerca dessa questão, subordina-se ao prazo geral de prescrição indicado no art. 205 do Código Civil, que é de 10 anos, contado da data de ocorrência da irregularidade sancionada, nos termos do art. 189 do Código Civil, sendo este prazo interrompido pelo ato que ordenar a citação, a audiência ou a oitiva do responsável. No caso em exame, não ocorreu a prescrição da pretensão punitiva, uma vez que as liberações de recursos ocorreram entre 11/11/2010 e 24/5/2011 e o ato de ordenação da citação em 17/8/2018 (peça 8) , portanto há menos de 10 anos.
 Em se tratando de processo em que as partes interessadas não se manifestaram acerca das irregularidades imputadas, não há elementos para que se possa efetivamente aferir e reconhecer a ocorrência de boa-fé na conduta dos responsáveis ou de quaisquer outros excludentes de culpabilidade, podendo o Tribunal, desde logo, proferir o julgamento de mérito pela irregularidade das contas, nos termos dos §§ 2º e 6º do art. 202 do Regimento Interno do TCU. (Acórdão 133/2015-TCU-Primeira Câmara, Rel. Min. Bruno Dantas; 2.455/2015 – 1ª Câmara, Rel. Min. Bruno Dantas; 3.604/2015 – 1ª Câmara, Rel. Min. Bruno Dantas; 5.070/2015 – 2ª Câmara, Rel. Min. Subst. André de Carvalho e 2.424/2015 – Plenário, Rel. Min. Benjamin Zymler) .
 Dessa forma, o Sr. Cleyton Oliveira Martins Javaé, ex-Presidente do Conselho das Organizações Indígenas do Povo Javaé no período de 15/10/2000 a 3/2/2017, e Conselho das Organizações Indígenas do Povo Javaé – CONJABA, devem ser considerados revéis, nos termos do art. 12, §3º, da Lei 8.443/1992, devendo as contas serem julgadas irregulares, condenando-os ao débito apurado, aplicando-lhes, ainda, a multa prevista no art. 57 da Lei 8.443/1992. Quanto ao responsável Sr. Cleyton Oliveira Martins Javaé, deve ser aplicada ainda a multa prevista no art. 58, II, da Lei 8.443/1992, em razão da não apresentação das razões de justificativas objeto de sua audiência.
Como as multas acima referidas são mutuamente excludentes (com débito/sem débito) , propõe-se a absorção da segunda pela primeira, bem como informar ao Sr. Cleyton Oliveira Martins Javaé que, em caso de demonstração, em sede de recurso, da boa e regular aplicação dos recursos, elidindo o débito total e, consequentemente, a multa prevista no art. 57 da Lei 8.443/1992, poderá o Tribunal reaplicar a multa prevista no art. 58, II, da mesma lei, antes absorvida pela primeira
CONCLUSÃO
Em face da análise promovida, conclui-se que a conduta dos responsáveis causou dano ao erário, em decorrência da omissão do dever de prestar contas dos recursos recebidos das 20ª e 21ª parcelas do Convênio 1.349/2004 - Siafi 509670 (peça 2, p. 13-21) , celebrado entre a Fundação Nacional de Saúde – Funasa e o Conselho das Organizações Indígenas do Povo Javaé – CONJABA.
 Com efeito, em função da revelia dos responsáveis, não foi possível sanear as irregularidades a eles atribuídas, tampouco elidir o débito a eles imputado. Ademais, inexistem nos autos elementos que demonstrem a boa-fé dos responsáveis ou a ocorrência de outros excludentes de ilicitude ou culpabilidade. Desse modo, suas contas devem, desde logo, ser julgadas irregulares, nos termos do art. 202, § 6º, do Regimento Interno do TCU, procedendo-se às suas condenações em débito.
PROPOSTA DE ENCAMINHAMENTO
Diante do exposto, submetem-se os autos à consideração superior, propondo-se a adoção das seguintes medidas:
a) considerar revéis o Sr. Cleyton Oliveira Martins Javaé (CPF XXX.445.731-XX) , ex-Presidente do Conselho das Organizações Indígenas do Povo Javaé no período de 15/10/2000 a 3/2/2017, e o Conselho das Organizações Indígenas do Povo Javaé – CONJABA (CNPJ: 04.953.646/0001-44) ;
b) com fundamento nos arts. 1º, inciso I, 16, inciso III, alínea ‘a’, da Lei 8.443/1992 c/c os arts. 19 e 23, inciso III, da mesma Lei, e com arts. 1º, inciso I; 209, inciso I; 210 e 214, inciso III, do Regimento Interno, que sejam julgadas irregulares as contas do Sr. Cleyton Oliveira Martins Javaé (CPF XXX.445.731-XX) , ex-Presidente do Conselho das Organizações Indígenas do Povo Javaé no período de 15/10/2000 a 3/2/2017, e do Conselho das Organizações Indígenas do Povo Javaé – CONJABA (CNPJ: 04.953.646/0001-44) , e condená-los, solidariamente, ao pagamento da quantia a seguir especificada, com a fixação do prazo de quinze dias, a contar da notificação, para comprovarem, perante o Tribunal (art. 214, inciso III, alínea ‘a’, do Regimento Interno) , o recolhimento da dívida aos cofres da Fundação Nacional de Saúde, atualizada monetariamente e acrescida dos juros de mora, calculados a partir da data discriminada, até a data do recolhimento, na forma prevista na legislação em vigor.
	VALOR ORIGINAL (R$) 
	DATA DA OCORRÊNCIA

	1.558.534,06
	11/11/2010

	1.347.536,26
	24/5/2011

Valor atualizado até 16/8/2018: R$ 4.572.368,49
c) aplicar individualmente ao Sr. Cleyton Oliveira Martins Javaé (CPF XXX.445.731-XX) , ex-Presidente do Conselho das Organizações Indígenas do Povo Javaé no período de 15/10/2000 a 3/2/2017, e ao Conselho das Organizações Indígenas do Povo Javaé – CONJABA (CNPJ: 04.953.646/0001-44) , a multa prevista no art. 57 da Lei 8.443/92 c/c o art. 267 do RI/TCU, fixando-lhes o prazo de quinze dias, a contar da notificação, para que comprovem, perante o Tribunal (art. 214, III, a, do Regimento Interno do TCU) , o recolhimento da dívida aos cofres do Tesouro Nacional, atualizada monetariamente desde a data do acórdão que vier a ser proferido por este Tribunal até a do efetivo recolhimento, se pagas após o vencimento, na forma da legislação em vigor;
d) informar ao Sr. Cleyton Oliveira Martins Javaé que em caso de demonstração, em sede de recurso, da boa e regular aplicação dos recursos, elidindo o débito total e, consequentemente, a multa prevista no art. 57 da Lei 8.443/1992, poderá o Tribunal reaplicar a multa prevista no art. 58, II, da mesma lei, antes absorvida pela primeira;
e) autorizar, desde logo, nos termos do art. 28, inciso II, da Lei 8.443/1992, a cobrança judicial da dívida caso não atendidas as notificações;
f) autorizar também, desde logo, se requerido, com fundamento no art. 28, inciso I, da Lei 8.443, de 1992 c/c o art. 217, §§ 1º e 2º do Regimento Interno, o parcelamento das dívidas em até 36 parcelas, incidindo sobre cada parcela, corrigida monetariamente, os correspondentes acréscimos legais fixando- lhe o prazo de quinze dias, a contar do recebimento da notificação, para comprovarem perante o Tribunal o recolhimento da primeira parcela, e de trinta dias, a contar da parcela anterior, para comprovarem os recolhimentos das demais parcelas, devendo incidir sobre cada valor mensal, atualizado monetariamente, os juros de mora devidos, no caso do débito, na forma prevista na legislação em vigor, alertando os responsáveis de que a falta de comprovação do recolhimento de qualquer parcela importará o vencimento antecipado do saldo devedor, nos termos do § 2º do art. 217 do Regimento Interno deste Tribunal;
g) enviar cópia do Acórdão que vier a ser proferido à Secretaria Federal de Controle Interno, à Fundação Nacional de Saúde e aos responsáveis, para ciência, informando-lhes que a deliberação, acompanhada do Relatório e Voto que a fundamentarem, estará disponível para consulta no endereço www.tcu.gov.br/acordaos, além de esclarecer-lhes que, caso requerido, o TCU poderá fornecer sem custos as correspondentes cópias, de forma impressa; e
h) encaminhar cópia da deliberação, bem como do relatório e do voto que a fundamentarem, ao Procurador-Chefe da Procuradoria da República no Estado do Tocantins, nos termos do § 3º do art. 16 da Lei 8.443/1992 c/c o § 7º do art. 209 do Regimento Interno do TCU, para adoção das medidas que entender cabíveis”.
É o relatório.

não há.

Procurador Sergio Ricardo Costa Caribé.

TOMADA DE CONTAS ESPECIAL. CONVÊNIO. OMISSÃO NO DEVER DE PRESTAR CONTAS. CITAÇÃO. REVELIA. CONTAS IRREGULARES. DÉBITO. MULTA.

TOMADA DE CONTAS ESPECIAL (TCE)

Secretaria de Controle Externo de Tomada de Contas Especial (SecexTCE).

Aprecia-se tomada de contas especial instaurada pela Fundação Nacional de Saúde – Funasa, tendo como responsáveis o Conselho das Organizações Indígenas do Povo Javaé – CONJABA e o Sr. Cleyton Oliveira Martins Javaé, ex-presidente da aludida entidade no período de 15/10/2000 a 3/2/2017, em razão da omissão do dever de prestar contas das 20ª e 21ª parcelas dos recursos alusivos ao Convênio 1.349/2004, o qual tinha por objeto a promoção de melhoria das condições de saúde da população indígena do polo base Javé.
2.	Referidas parcelas, nos valores originais de, respectivamente, R$ 1.558.534,06 e R$ 1.347.536,26, foram transferidas à entidade convenente em 11/11/2010 e 24/5/2011. Já o convênio em tela vigorou no período de 19/8/2004 a 31/20/2011 e o prazo final para a prestação de contas conveniados deu-se em 30/12/2011.
3.	No âmbito deste Tribunal, foi promovida a citação dos responsáveis arrolados nos autos para apresentarem alegações de defesa e/ou recolherem aos cofres públicos os recursos cuja regular aplicação não restou demonstrada.
4.	Outrossim, foi promovida a audiência do Sr. Cleyton Oliveira Martins Javaé em razão do não cumprimento do prazo estipulado para a apresentação da prestação de contas final dos recursos conveniados, em inobservância ao disposto no art. 70, parágrafo único, da Constituição Federal c/c o art. 93 do Decreto-lei 200/1967, o art. 22 da Instrução Normativa STN 1/1997 e a cláusula quarta do ajuste.
5.	Embora notificados de forma regular e válida, em plena conformidade com os normativos acerca da matéria, os responsáveis permaneceram silentes, o que caracteriza a revelia, nos termos do art. 12, § 3º, da Lei nº 8.443/1992, devendo-se, portanto, dar prosseguimento ao processo.
6.	Diante disso, a unidade técnica sugeriu o julgamento pela irregularidade das presentes contas e a condenação em débito pelo montante especificado acima.
7.	Acolho o encaminhamento de mérito proposto pela unidade técnica, o qual foi endossado pelo douto Parquet e cujos fundamentos incorporo às minhas razões de decidir.
8.	De fato, não obstante as oportunidades que lhes foram conferidas pelo órgão concedente e por este Tribunal, os responsáveis não apresentaram, relativamente às 20ª e 21ª parcelas dos recursos conveniados, qualquer elemento probatório das despesas realizadas e da regular aplicação desses recursos e/ou justificativa para a omissão no dever de prestar contas da aplicação dos recursos geridos.
9.	Sendo assim, e ante a inexistência nos autos de elementos evidenciando a boa-fé na conduta dos responsáveis, cabe, desde já, o julgamento das presentes contas pela irregularidade, com imputação de débito.
10.	Por fim, registro que, consoante análise empreendida pela unidade técnica, não há empecilhos para a aplicação de multa aos responsáveis, haja vista a inocorrência da prescrição da pretensão punitiva deste Tribunal.
	Pelas razões expostas, VOTO no sentido de que seja adotado o acórdão que ora submeto à apreciação deste colegiado.
TCU, Sala das Sessões Ministro Luciano Brandão Alves de Souza, em 20 de agosto de 2019.
Ministro JOÃO AUGUSTO RIBEIRO NARDES 
Relator